ACORDAO-COMPLETO-2483646

ACÓRDÃO 2312/2022 ATA 12/2022 - PRIMEIRA CÂMARA

VISTOS, relatados e discutidos estes autos de tomada de contas especial instaurada pela Fundação Nacional de Saúde, em desfavor de Argentina Sampaio Padilha, em razão da não-comprovação da regular aplicação dos recursos repassados pela União, por meio do Convênio 2251/2005, registro Siafi 555908 (peça 2) , firmado com o Município de Chorozinho/CE, cujo objeto foi a execução de "Sistema de Abastecimento de Água",
ACORDAM os Ministros do Tribunal de Contas da União, reunidos em sessão da Primeira Câmara, ante as razões expostas pelo Relator, em:
9.1. arquivar estes autos sem julgamento de mérito, em razão da ausência dos pressupostos de constituição e de desenvolvimento válido e regular deste processo, nos termos do art. 212 do RI/TCU;
9.2. dar ciência desta deliberação a Argentina Sampaio Padilha, à Fundação Nacional de Saúde (Funasa) e ao Município de Chorozinho/CE.

TOMADA DE CONTAS ESPECIAL. TCE instaurada pelo(a) Fundação Nacional de Saúde em razão de Não comprovação da regular aplicação dos recursos repassados pela União, Convênio CV 2251/05, firmado com o/a FUNDACAO NACIONAL DE SAUDE, Siafi/Siconv 555908, função SAUDE, que teve como objeto SISTEMA DE ABASTECIMENTO DE AGUA. (nº da TCE no sistema: 808/2017).

Primeira Câmara

Município de Chorozinho/CE.

3. Interessados/Responsáveis:
3.1. Interessado: Fundação Nacional de Saúde (26.989.350/0001-16).
3.2. Responsável: Argentina Sampaio Padilha (XXX.764.193-XX).

13.1. Ministros presentes: Benjamin Zymler (na Presidência), Walton Alencar Rodrigues (Relator) e Vital do Rêgo.
13.2. Ministro-Substituto convocado: Augusto Sherman Cavalcanti.
13.3. Ministro-Substituto presente: Weder de Oliveira.

WALTON ALENCAR RODRIGUES

Adoto, como relatório, a instrução da Secretaria de Controle Externo de Tomada de Contas Especial (SecexTCE) , cujas análises e proposta de acompanhamento contaram com a anuência dos respectivos dirigentes (peças 144 e 145) e do MP/TCU (peça 146) .
Transcrevo a instrução a seguir, in verbis:
"INTRODUÇÃO
1.	Cuidam os autos de tomada de contas especial instaurada por Fundação Nacional de Saúde, em desfavor de Argentina Sampaio Padilha (CPF: XXX.764.193-XX) , em razão de não comprovação da regular aplicação dos recursos repassados pela União realizadas por meio do Convênio 2251/2005, registro Siafi 555908, (peça 2) firmado entre a Fundação Nacional de Saúde e o Município de Chorozinho - CE, e que tinha por objeto o instrumento descrito como "Sistema de Abastecimento de Água".
HISTÓRICO
2.	Em 10/4/2017, com fundamento na IN/TCU 71/2012, alterada pela IN/TCU 76/2016 e DN/TCU 155/2016, o dirigente da instituição Fundação Nacional de Saúde autorizou a instauração da tomada de contas especial (peça 1) . O processo foi registrado no sistema e-TCE com o número 808/2017.
3.	O Convênio 2251/2005, registro Siafi 555908, foi firmado no valor de R$ 1.681.920,90, sendo R$ 1.500.000,00 à conta do concedente e R$ 181.920,90 referentes à contrapartida do convenente. Teve vigência de 9/12/2005 a 10/9/2008, com prazo para apresentação da prestação de contas em 9/11/2008. Os repasses efetivos da União totalizaram R$ 1.500.000,00 (peças 5 e 119) .
4.	A prestação de contas e complementações enviadas foram analisadas por meio dos documentos constantes nas peças 20, 21, 32, 33, 45, 46, 53, 56, 60, 70, 71, 72, 73, 76, 79, 83, 84 e 92.
5.	O fundamento para a instauração da Tomada de Contas Especial, conforme consignado na matriz de responsabilização elaborada pelo tomador de contas, foi a constatação da seguinte irregularidade: 
Não comprovação da boa e regular aplicação dos recursos recebidos da União, por meio do convênio  nº 2251/2005, celebrado entre a Fundação Nacional de Saúde-Funasa e a prefeitura do município de Chorozinho-CE, pela não consecução dos objetivos pactuados.
6.	Conforme se verifica nos autos, durante a vigência do ajuste a Funasa realizou cinco vistorias técnicas de acompanhamento às obras (peças 20, 21, 33, 46 e 53) , tendo apontado nas duas últimas, de 24/8/2007 e 6/3/2009 (peças 46 e 53) , execução de 100% da adutora. Portanto, as obras foram concluídas em meados de 2007.
7.	Em função da atestação da plena execução física da adutora, a Funasa aprovou as contas com ressalva, conforme Parecer Financeiro 231/2010 e Ofício 364/2010 (peças 60 e 63) , restando sem justificativas as seguintes ocorrências:
a) pagamentos à contratada após o término da vigência contratual, ante a não comprovação de celebração de termo aditivo de prorrogação e ausência de mapa comparativo de preços da Concorrência 3/2005; e
b) ausência das guias de recolhimento de IRRF e ISS de algumas despesas e não comprovação de despesas no total de R$ 1.053,64;
8.	Houve recolhimentos pelo município em favor da Funasa que totalizaram R$ 30.988,21 (peças 61 e 62) .
9.	Por meio do Despacho de peça 70, a Diesp/CE informou ao Superintendente Estadual da Funasa no Ceará, que o Coordenador Técnico da Bacia Metropolitana da Cacege havia afirmado que a adutora estava concluída e interligada ao sistema de abastecimento de água, tendo ressaltado a Diesp ainda o seguinte:
Esclarecemos ainda, que o trecho executado com os recursos do Convenio 2251/2005, é parte integrante dos 10km de tubulação nova que está em operação. Quanto ao trecho restante, tubulação antiga existente, não fazia parte do objeto do referido convênio.
10.	Em fevereiro de 2012 a Controladoria Geral da União - CGU realizou auditoria no Município de Chorozinho/CE, tendo sido o Convênio 2251/2005 objeto de exame.
11.	Conforme registro no Parecer de Engenharia 99/2013 (peça 71, p. 5-6) , a CGU apontou que as obras objeto do citado convênio teriam sido executadas fora das especificações e com má qualidade.
12.	Para verificar as constatações da CGU, a Funasa realizou nova vistoria técnica ao município, em dezembro/2013, resultando nas seguintes constatações (peça 71, p. 5-6) :
a) a Companhia de Água e Esgoto do Ceará - Cagece instalou cerca de 1.000m de adutora, em trechos onde não havia tubulação e onde houve perda de tubulação já instalada em razão de incêndio ocorrido. Realizou ainda reparos de vazamentos, construiu caixas de alvenaria, ventosas e instalou registros, fazendo a adutora funcionar por volta de setembro/2013;
b) caixas de alvenaria construídas em desacordo com o projeto, algumas faltando tampo de concreto, sem drenagem e algumas danificadas;
c) não houve execução de tubulação em ferro fundido; e
d) não foi apresentado o cadastro da adutora.
13.	Em novo Parecer de Engenharia 3/2014 (peças 72-73) , após registrar a cronologia dos fatos ocorridos no convênio, a Funasa apresentou um quadro contendo as dez medições da obra da adutora, que somaram o valor de R$ 1.648.350,04.
14.	Tratou ainda das alterações das especificações técnicas, que modificaram a execução do objeto, em especial a substituição da tubulação de ferro fundido dúctil DN 250 por Tubo de PVC Vinilfer DN 250. Houve ainda inclusão de novo item relacionado à escavação de material de 3ª categoria a frio, redução da quantidade de escavação manual de solo de 1ª categoria e acréscimo de quantidades de outros itens de menor valor, em função do aumento da extensão da adutora de 5.260 metros para 6.136 metros. 
15.	Com relação aos valores dos itens alterados/incluídos, apontou a Funasa variação de seus preços com diferença a maior entre 4,9% e 48,7%, quando comparados com a tabela Seinfra/05 (peça 73, p. 1) , sem, contudo, haver acréscimo no valor do convênio.
16.	Apontou a Funasa ainda o seguinte (peça 73, p. 2-4) :
a) que a Cacege havia opinado favoravelmente à substituição da tubulação de ferro fundido por PVC Vinilfer em trechos que somavam 3.040 metros, mas não em sua extensão total;
b) que não havia na ocasião registros em diário de obras, cadastros de execuções e fotografias, impossibilitando a verificação dos serviços efetivamente executados, tendo sido considerados para esse fim as informações de pessoas que acompanharam a execução das obras;
c) que informações equivocadas recebidas, assim como avarias, desgastes, substituições ou outras causas externas posteriores à execução das obras podem ter levado a não aceitação de serviços, materiais e equipamentos pagos;
d) que a veracidade da execução dos serviços constantes das planilhas de medição admitidos como executados na elaboração do Parecer de Engenharia é de inteira responsabilidade dos profissionais que à época exerceram o acompanhamento da execução das obras e sua fiscalização; e
e) que, de acordo com levantamento feito pela CGU, houve assentamento de tubos de PVC em locais não previstos pela Cacege.
17.	Ao fim, em razão das circunstâncias encontradas na vistoria técnica e dos relatos das pessoas envolvidas, a Funasa considerou como executada apenas uma extensão de 1.180 metros de adutora, correspondendo a 12,9% do total previsto, sem alcance dos objetivos do convênio.
18.	Os Pareceres Financeiros subsequentes (peças 79, 84 e 92) recomendaram a reprovação da prestação de contas, com débito pelo valor total repassado, abatido dos valores restituídos (peças 61 e 62) . 
19.	Notificada, a responsável teria apresentado defesa (não acostada aos autos) , conforme consta do Parecer de Engenharia 103/2015 (peça 83, p. 8) , onde se concluiu por sua rejeição.
20.	No relatório (peça 134) , o tomador de contas concluiu que o prejuízo importaria no valor original de R$ 1.479.640,39, imputando-se a responsabilidade a Argentina Sampaio Padilha, Prefeita Municipal, no período de 1/1/2005 a 31/12/2008 e 1/1/2013 a 31/12/2016, na condição de gestor dos recursos.
21.	Em 6/8/2020, a Controladoria-Geral da União emitiu o relatório de auditoria (peça 136) , em concordância com o relatório do tomador de contas. O certificado de auditoria e o parecer do dirigente do órgão de controle interno concluíram pela irregularidade das presentes contas (peças 137 e 138) .
22.	Em 13/8/2020, o ministro responsável pela área atestou haver tomado conhecimento das conclusões contidas no relatório e certificado de auditoria, bem como do parecer conclusivo do dirigente do órgão de controle interno, manifestando-se pela irregularidade das contas, e determinou o encaminhamento do processo ao Tribunal de Contas da União (peça 139) .
ANÁLISE DOS PRESSUPOSTOS DE PROCEDIBILIDADE DA IN/TCU 71/2012
Avaliação de Viabilidade do Exercício do Contraditório e Ampla Defesa
23.	Verifica-se que não houve o transcurso de mais de dez anos desde o fato gerador sem que tenha havido a notificação do responsável pela autoridade administrativa federal competente (art. 6º, inciso II, c/c art. 19 da IN/TCU 71/2012, modificada pela IN/TCU 76/2016) , uma vez que o fato gerador da irregularidade sancionada ocorreu em 12/9/2007, e o responsável foi notificado sobre a irregularidade pela autoridade administrativa competente conforme abaixo:
23.1.	Argentina Sampaio Padilha, notificada por meio do Ofício 277/2016 (peça 94) , efetivamente recebido em 17/11/2016, conforme aviso de recebimento (peça 95) .
Valor de Constituição da TCE 	
24.	Verifica-se, ainda, que o valor atualizado do débito apurado (sem juros) em 1/1/2017 é de R$ 2.726.092,54, portanto superior ao limite mínimo de R$ 100.000,00, na forma estabelecida conforme os arts. 6º, inciso I, e 19 da IN/TCU 71/2012, modificada pela IN/TCU 76/2016. 
OUTROS PROCESSOS/DÉBITOS NOS SISTEMAS DO TCU COM OS MESMOS RESPONSÁVEIS
25.	Informa-se que foi encontrado processo no Tribunal com o mesmo responsável:
	Responsável
	Processos

	Argentina Sampaio Padilha
	Processo 011.672/2016-1 [REPR, encerrado, "Representação do Ministério Público Federal - Procuradoria da República no Estado do Ceará a respeito de possíveis irregularidades constatadas pela Controladoria Geral da União - CGU e indicadas no Relatório nº 01009 do 1º Ciclo do Programa de Fiscalização em Entes Federativos no Município de Chorozinho. Ofício nº 3010/2016-GAB_OF1 (P.P. nº 1.15.000.000225/2016-53) . "]
Processo 001.492/2017-9 [REPR, encerrado, "REPRESENTAÇÃO DA PREFEITURA MUNICIPAL DE CHOROZINHO/CE, PROCURADORIA-GERAL DO MUNICÍPIO, CONTRA ARGENTINA SAMPAIO PADILHA, REFERENTE A SUPOSTAS IRREGULARIDADES NA EXECUÇÃO DO CONVÊNIO Nº 555908, COM O MINISTÉRIO DA SAÚDE, ATRAVÉS DA FUNDAÇÃO NACIONAL DE SAÚDE - FUNASA"]

26.		Informa-se que foi encontrado débito imputável aos responsáveis no banco de débitos existente no sistema e-TCE:
	Responsável
	Débitos inferiores

	Argentina Sampaio Padilha
	1223/2019 (R$ 54.760,37) - Dano inferior ao limite de instauração da TCE cadastrada

27.	A tomada de contas especial está, assim, devidamente constituída e em condição de ser instruída.
EXAME TÉCNICO			 
28.	Da análise dos documentos presentes nos autos, verifica-se que Argentina Sampaio Padilha (CPF: XXX.764.193-XX) era a pessoa responsável pela gestão e execução dos recursos federais recebidos por meio do Convênio CV 2251/05, registro Siafi 555908, tendo o prazo final para apresentação da prestação de contas expirado em 9/11/2008. 
29.	Verifica-se que foi dada oportunidade de defesa à agente responsabilizada na fase interna, em obediência aos princípios constitucionais que asseguram o direito ao contraditório e à ampla defesa (art. 5º, inciso LV, da Constituição Federal) , conforme detalhado no item "Análise dos Pressupostos de Procedibilidade da IN/TCU 71/2012", subitem "	Prejuízo ao Contraditório e Ampla Defesa".
30.	Entretanto, no entender da Funasa, a responsável não apresentou justificativas suficientes para elidir a irregularidade e não recolheu o montante devido aos seus cofres, razão pela qual foi instaurada a presente TCE.
31.	Conforme tratado no histórico, a apreciação das contas do convênio sofreu um revés no âmbito da Funasa, passando de aprovadas com ressalva para impugnadas integralmente. A mudança de posicionamento na apreciação das contas teve origem na auditoria realizada pela CGU, que apontou alteração nas especificações técnicas das obras e má qualidade de sua execução.
32.	Sobre a alteração nas especificações técnicas, a Cacege autorizou a substituição da tubulação de ferro fundido por PVC Vinilfer em uma extensão de 3.040 metros e não em sua totalidade. 
33.	Conforme constou do Parecer de Engenharia 3/2014 (peça 72, p. 3) , reconheceu a Funasa ter autorizado a substituição da tubulação prevista por tubos de PVC Vinilfer, considerando ainda que os preços estavam de acordo com os de mercado e com a base de referência da Fundação:
Em 21 de agosto o técnico da Diesp responsável pelo acompanhamento do convênio exarou parecer tecnicamente favorável ao pleito da convenente de alteração do material da tubulação da adutora, considerando a concordância da Cagece, autora do projeto, o acréscimo de metas e que os preços propostos estavam de acordo com os praticados no mercado e com a tabela de referência utilizada pela Funasa.
34.	Apesar de reconhecer que autorizou a mudança das especificações da tubulação, também reconheceu a Funasa que a autorização foi equivocada (peça 72, p. 7) .
35.	Apesar de a Funasa constatar posteriormente que a mudança das especificações não foi a melhor opção técnica para a execução das obras da adutora, não é possível tratar o fato como um ato irregular praticado pela responsável, considerando que esta submeteu seu pleito primeiramente à Cacege e posteriormente à Funasa, como determinava o art. 15, da IN/STN 1/1997, tendo a Fundação atuado nos limites previstos em seu art. 23:
Art. 15. O convênio, ou Plano de Trabalho, este quando se tratar de destinação por Portaria Ministerial, somente poderá ser alterado mediante proposta do convenente, devidamente justificada, a ser apresentada em prazo mínimo, antes do término de sua vigência, que vier a ser fixado pelo ordenador de despesa do concedente, levando-se em conta o tempo necessário para análise e decisão.
 (...) 
Art. 23. A função gerencial fiscalizadora será exercida pelo concedente, dentro do prazo regulamentar de execução/prestação de contas do convênio, ficando assegurado a seus agentes qualificados o poder discricionário de reorientar ações e de acatar, ou não, justificativas com relação às disfunções porventura havidas na execução.
36.	É certo que a Cacege autorizou a substituição da tubulação para PVC Vinilfer em 3.040 metros de adutora e não em sua totalidade. Todavia, a Funasa, concedente dos recursos, teria concordado com sua substituição total. Inobstante, não há nos autos qualquer documento da Cacege recusando receber a adutora construída integralmente em tubulação de PVC Vinilfer, tendo esta sido utilizada para os fins a que se destinou (item 45) .
37.	Com relação à execução física das obras, apontou a Funasa alcance de 100% nas duas últimas vistorias técnicas, realizadas em 24/8/2007 e 6/3/2009 (peças 46 e 53) . 
38.	Mais de seis anos após a conclusão das obras da adutora, em nova vistoria técnica realizada em dezembro/2013, a Funasa apontou execução física de 12,9% (peça 73, p. 2-4) e sem alcance dos objetivos do convênio.
39.	Merece especial atenção a análise dos achados dessa última vistoria técnica. 
40.	Deve-se destacar, desde logo, que a vistoria se deu após mais de seis anos da conclusão das obras, abarcando em suas conclusões necessariamente os efeitos do decurso do tempo.
41.	Conforme registrado no item 16, verifica-se que a vistoria realizada pela Funasa apresenta deficiências que a tornam incapaz de garantir legalidade e legitimidade a seus achados. Primeiro, porque afirma que os trabalhos não tiveram como subsídios documentos referentes à execução das obras, dado que inexistentes, mas tão somente relatos de pessoas que acompanharam a execução das obras. Portanto, baseou-se em informações de cunho pessoal e não em provas técnicas e documentais.
42.	Segundo, e não menos importante, afirma que a não aceitação de serviços realizados pode ter sido impactada por informações equivocadas recebidas das pessoas que acompanharam a execução das obras, bem como por avarias, desgastes, substituições ou quaisquer outras causas externas posteriores à execução das obras, concluídas em meados de 2007.
43.	Vê-se, portanto, a existência de vícios insanáveis na coleta de informações durante a vistoria técnica, que resultou no apontamento de execução de 12,9% das obras, tendo a Funasa pautado seu trabalho em opiniões de pessoas e não em uma análise técnica, efetivamente subsidiada em documentos e coleta de campo. Por outro lado, o resultado da vistoria desconsiderou os impactos do tempo decorrido sobre as obras realizadas e concluídas há muito.
44.	A Funasa desconsiderou, por exemplo, a construção da adutora que excedeu a extensão de 3.040 metros autorizados pela Cacege, a despeito de a própria Fundação ter autorizado a responsável a executar o objeto integralmente em tubo de PVC Vinilfer. Dessa forma, deixou de considerar como executada 3.096 metros (6.136 - 3.040) de adutora, cerca de 50% de sua extensão.
45.	Deixou de considerar ainda, cerca de 1.700 metros de tubulação danificada por incêndio, ocorrido posteriormente à conclusão das obras, e outra parcela efetivamente executada em trecho não previsto inicialmente, a despeito de compor o trecho da adutora como um todo.
46.	Entendeu a Funasa pela aceitação de somente 12,9% das obras executadas (1.180 metros) , considerando prejudicado o alcance dos objetivos do ajuste.
47.	Nessas circunstâncias, não é razoável atribuir validade técnica e jurídica ao resultado da última vistoria realizada pela Funasa, em especial para fins de responsabilização da gestora. Ademais, há elementos nos autos, de autoria da própria Funasa, que demonstram exatamente o contrário. 
48.	Conforme registrado em Despacho da Diest/CE (peça 70) , de 2/12/2010, a Cacege informou que a adutora estava concluída e interligada ao sistema de abastecimento de água, tendo ressaltado a Diesp que a tubulação instalada com recursos do convênio, compunha parte dos 10Km da adutora que estava em operação naquela ocasião.
49.	A despeito das conclusões da vistoria realizada pela Funasa no final de 2013, os elementos dos autos demonstram que as obras foram 100% concluídas em 2007, tendo sido a tubulação instalada com recursos do convênio efetivamente utilizada pela Cacege, não havendo dúvidas quanto ao alcance de seus objetivos.
50.	Vale ressaltar que a Funasa informou no Parecer de Engenharia 3/2014 (peça 73, p. 3) que a tubulação instalada teria sido utilizada pela primeira vez por volta de setembro/2013, após protestos de moradores pela falta de água, ocasião em que a Cacege teria realizado obras de recuperação da adutora e posto esta em funcionamento, em tese pela primeira vez.
51.	Referida informação não representa a realidade dos fatos. Segundo apurou-se em noticiário (peça 142) , a falta de água ocorrida em 2013 em Chorozinho/CE resultou em protestos de moradores, que inclusive destruíram a adutora que abastecia a cidade. Conforme esclarecimentos prestados pela Cacege à época, a falta de água foi ocasionada pelo crescimento demográfico da região e por problemas operacionais relacionados a furto de cabos elétricos que alimentavam o sistema hidráulico e não por falta de funcionamento da adutora.
52.	Restaria por verificar a irregularidade relacionada a eventual sobrepreço da tubulação de PVC Vinilfer (48,7%) , Assentamentos de tubos e conexões em PVC (42,3%) e escavação de material de 3ª categoria a frio (32,0%) , para a qual a Funasa havia atestado anteriormente a compatibilidade com os custos de referência (item 33) .
53.	Ocorre que a responsável jamais foi notificada na fase interna acerca dessa possível irregularidade, ocorrida há 15 anos, dado que a inclusão desses itens no contrato se deu em maio/2006. Por outro lado, a fim de verificar se os preços estavam de fato acima dos praticados no mercado procuramos obter a referência de preços citada pela Funasa (Seinfra/05, ausente nos autos) e não encontramos resultado, já que só há informações disponíveis pela Seinfra/CE a partir do ano de 2014 (https://www.seinfra.ce.gov.br/tabela-de-custos/anteriores/) . De igual forma, a CAIXA não disponibiliza dados do SINAPI para o ano de 2006 (https://www.caixa.gov.br/site/Paginas/downloads .aspx#categoria_643) , inviabilizando uma verificação acurada da ocorrência ou não da irregularidade citada.
54.	De toda sorte, ainda que concluíssemos pelo sobrepreço desses itens, entendemos que estariam prejudicados o contraditório e a ampla defesa pela responsável, já que a suposta irregularidade teria ocorrido há cerca de 15 anos.
55.	De acordo com o último Parecer Financeiro emitido pela Funasa (peça 92) restou não justificada, além da efetiva comprovação da execução dos serviços, contestada nesse exame técnico, apenas a ausência da documentação relativa ao cadastro de execução das obras e serviços, que consideramos de caráter formal e insuficiente para macular as contas.
56.	Em linhas de conclusão, considerando os elementos disponíveis nos autos, constata-se que:
a) a Funasa atestou a execução das obras em 100% em duas vistorias técnicas ocorridas em 2007 e 2009;
b) a Companhia de Águas e Esgoto do Ceará - Cacege, informou que a adutora havia sido concluída, interligada ao sistema de abastecimento de água e entrado em operação;
c) a alteração da tubulação de ferro fundido para PVC Vinilfer foi autorizada parcialmente pela Cacege e integralmente pela Funasa, tendo a responsável submetido o referido pleito previamente às duas instâncias, como determina o art. 15, da IN/STN 1/1997;
d) não há registros nos autos de recusa da Cacege em receber a adutora construída em tubulação de PVC Vinilfer;
e) a vistoria efetuada pela Funasa no final de 2013, que apontou percentual de 12,9% de execução, carece de requisitos mínimos de validade técnica e jurídica, e contradiz suas próprias conclusões anteriores, que atestam a execução integral do objeto; e
e) não se mostra viável, com as informações disponíveis nos autos e em pesquisas atuais realizadas na Seinfra/CE, na CAIXA ou em outras fontes, afirmar, com a devida segurança, que houve de fato o sobrepreço apontado pela Funasa, sendo medida temerária citar a responsável pela suposta irregularidade, fragilmente documentada pela Funasa, passados 15 anos dos fatos inquinados.  
57.	Dessa forma, concluímos que não se encontram adequadamente configurados nos autos irregularidade ensejadora de débito, não se revestindo estes dos necessários pressupostos de constituição e de desenvolvimento válido e regular do processo, devendo ser, portanto, arquivado.
CONCLUSÃO
58.	Conforme análise procedida no exame técnico, restou evidente que as conclusões da Funasa, registrando execução de 12,9% do objeto do ajuste, sem alcançar seus objetivos, não se sustentam à luz dos documentos e informações constantes dos autos, que apontam em sentido contrário.
59.	Resta evidente que a última vistoria técnica realizada pela Funasa se deu em cenário absolutamente distinto daquele existente em 2007, quando as obras foram concluídas, trazendo em suas conclusões falsas premissas, ausência de caráter técnico e impactos não considerados pelas intempéries e intervenções sofridas pelas obras entre 2007 e 2013.
60.	Entendemos assim que os elementos constante dos autos são suficientes para demonstrar a regularidade da aplicação dos recursos do convênio e o atingimento dos objetivos almejados, conforme resumido no item 56.
61.	Dessa forma, não havendo configuração de dano ao erário, caracterizada está a ausência de pressupostos de constituição e de desenvolvimento válido e regular do processo, cabendo propor, desde logo, o arquivamento dos autos, sem julgamento de mérito, nos termos do art. 212 do RI/TCU.
PROPOSTA DE ENCAMINHAMENTO
62.	Diante do exposto, submetem-se os autos à consideração superior, propondo-se a adoção das seguintes medidas:
a) arquivar a presente tomada de contas especial, ante a ausência de pressupostos de constituição e de desenvolvimento válido e regular do processo (ausência de dano ao Erário) com fundamento no art. 1º, inciso I, da Lei 8.443/1992 c/c os arts. 169, inciso VI, e 212 do Regimento Interno do TCU, e arts. 5º, caput, e 7º, inciso II, da IN/TCU 71/2012.
b) dar ciência da deliberação que vier a ser proferida à Fundação Nacional de Saúde, ao Município de Chorozinho/CE, à Companhia de Águas e Esgoto do Ceará - CACEGE e à responsável."

não há.

Subprocurador-Geral Paulo Soares Bugarin.

TOMADA DE CONTAS ESPECIAL. CONVÊNIO ENTRE A FUNASA E O MUNICÍPIO DE CHOROZINHO/CE, PARA CONSTRUÇÃO DE SISTEMA DE ABASTECIMENTO DE ÁGUA. AUSÊNCIA DE INDÍCIOS DE DANO AO ERÁRIO E DAS IRREGULARIDADES NOTICIADAS PELO TOMADOR DE CONTAS. CERCA DE QUINZE ANOS DECORRIDOS DESDE AS IRREGULARIDADES NOTICIADAS. ARQUIVAMENTO DOS AUTOS POR AUSÊNCIA DOS PRESSUPOSTOS DE CONSTITUIÇÃO E DE DESENVOLVIMENTO VÁLIDO DO PROCESSO.

TOMADA DE CONTAS ESPECIAL (TCE)

Secretaria de Controle Externo de Tomada de Contas Especial (SecexTCE).

Trata-se de tomada de contas especial (TCE) instaurada pela Fundação Nacional de Saúde, em desfavor de Argentina Sampaio Padilha, em razão da não-comprovação da regular aplicação dos recursos repassados pela União, por meio do Convênio 2251/2005, registro Siafi 555908 (peça 2) , firmado com o Município de Chorozinho/CE, cujo objeto foi a execução de "Sistema de Abastecimento de Água".
O convênio vigeu de 9/12/2005 a 10/9/2008, com prazo para apresentação da prestação de contas final expirado em 9/11/2008. Foram previstos, para a execução do objeto, R$ 1.681.920,90, sendo R$ 1.500.000,00 à conta do concedente e R$ 181.920,90 referentes à contrapartida do convenente.
Os recursos federais efetivamente repassados ao município totalizaram R$ 1.500.000,00 (peças 5 e 119) .
Inicialmente, a Funasa atestou a execução de 100% da adutora, bem como aprovou as contas do convênio com ressalvas, conforme Parecer Financeiro 231/2010 e Ofício 364/2010 (peças 60 e 63) . 
À época, restaram sem justificativas as seguintes ocorrências: i) pagamentos à contratada após o término da vigência contratual, ante a não comprovação de celebração de termo aditivo de prorrogação e ausência de mapa comparativo de preços da Concorrência 3/2005; e ii) ausência das guias de recolhimento de IRRF e ISS de algumas despesas e não comprovação de despesas no total de R$ 1.053,64.
Em fevereiro de 2012, a Controladoria Geral da União (CGU) realizou auditoria no Município de Chorozinho/CE, tendo sido o Convênio 2251/2005 objeto de exame. Conforme o Parecer de Engenharia 99/2013 (peça 71, p. 5 e 6) , a CGU apontou que as obras objeto do convênio foram executadas fora das especificações e com má-qualidade.
A Funasa realizou então nova vistoria técnica na obra, em dezembro de 2013. Ao fim, em razão das circunstâncias encontradas na vistoria e dos relatos das pessoas envolvidas, considerou como executada uma extensão de 1.180 metros de adutora, que corresponde a 12,9% do pactuado, sem alcance dos objetivos do convênio.
Os pareceres financeiros subsequentes (peças 79, 84 e 92) recomendaram a reprovação da prestação de contas, com débito no valor total repassado, abatido dos valores restituídos (peças 61 e 62) . 
Notificada, a ex-prefeita apresentou defesa (não acostada aos autos) que foi rejeitada pelo tomador de contas, conforme consta do Parecer de Engenharia 103/2015 (peça 83, p. 8) .
O Relatório do Tomador de Contas 1/2017 (peça 134) concluiu pelo prejuízo ao Erário no valor original de R$ 1.470.469,18, sob a responsabilidade de Argentina Sampaio Padilha, prefeita nos períodos de 1/1/2005 a 31/12/2008 e 1/1/2013 a 31/12/2016, na condição de gestora dos recursos.
O Controle Interno anuiu à irregularidade das contas, conforme Certificado de Auditoria 808/2017 e Parecer do Dirigente do Órgão de Controle Interno (peças 137 e 138) . Em 25/10/2018, o Ministro titular da pasta atestou haver tomado conhecimento das conclusões do Controle Interno acerca das contas e determinou o encaminhamento do processo ao Tribunal de Contas da União (peça 139) .
No âmbito desta Corte, a Secretaria de Controle Externo de Tomada de Contas Especial (Secex-TCE) entendeu que as conclusões da Funasa, registrando execução de 12,9% do objeto do ajuste, sem alcançar os objetivos pactuado, não se sustentam à luz dos documentos e informações constantes dos autos, que apontam em sentido contrário.
Considerou que a última vistoria técnica realizada pela Funasa, em dezembro de 2013, ocorreu em cenário distinto daquele existente em 2007, quando as obras foram concluídas, e foi baseada em falsas premissas, demonstrando ausência de caráter técnico e desconsiderando os impactos pelas intempéries e intervenções sofridas pelas obras desde sua conclusão.
Tendo em vista o atingimento dos objetivos almejados e a insuficiência de elementos indicativos de irregularidades na aplicação dos recursos do convênio e não havendo dano ao Erário, a SecexTCE entendeu ausentes os pressupostos de constituição e de desenvolvimento válido e regular do processo e propôs o arquivamento dos autos, sem julgamento de mérito, nos termos do art. 212 do RI/TCU.
O MP/TCU anuiu à proposta (peça 146) .
II
Feito esse resumo, passo a decidir.
Adoto as análises da Secex-TCE, transcritas no relatório que acompanha este voto, como minhas razões de decidir e alinho-me ao encaminhamento sugerido sem prejuízo de tecer considerações.
Durante a obra, houve a alteração da tubulação de ferro fundido, prevista inicialmente, para PVC Vinilfer, o que foi parcialmente autorizado pela Companhia de Águas e Esgoto do Ceará (Cacege) , autora do projeto, e recebeu anuência integral da Funasa (conforme  reconhecido no Parecer de Engenharia 3/2014, peça 72, p. 3[footnoteRef:2]) . Por conseguinte, a ex-prefeita agiu conforme determina o art. 15, da IN/STN 1/1997, submetendo o referido pleito, previamente, às duas instâncias. [2:  "Em 21 de agosto o técnico da Diesp responsável pelo acompanhamento do convênio exarou parecer tecnicamente favorável ao pleito da convenente de alteração do material da tubulação da adutora, considerando a concordância da Cagece, autora do projeto, o acréscimo de metas e que os preços propostos estavam de acordo com os praticados no mercado e com a tabela de referência utilizada pela Funasa".] 
Apesar de a Funasa haver declarado posteriormente que a mudança dessas especificações não foi a melhor opção técnica para a execução das obras da adutora, não se pode tratar o fato como ato irregular praticado pela responsável, considerando que ela agiu conforme o normativo atinente ao tema prescrevia.
A Funasa atestou a execução de 100% das obras em duas vistorias técnicas, ocorridas em 2007 e 2009. Ademais, não há registros, nos autos, de recusa da Cacege em receber a adutora construída em tubulação de PVC Vinilfer; ao contrário, a Companhia informou que a adutora foi concluída, interligada ao sistema de abastecimento de água e entrou em operação.
Ademais, há vícios na coleta de informações realizada durante a vistoria técnica da Funasa, ocorrida em dezembro de 2013, que resultou no apontamento de execução de apenas 12,9% das obras. 
O trabalho foi fundamentado em opiniões de pessoas e, não, em análise técnica subsidiada por documentos e coleta de campo e desconsiderou: i) os impactos do tempo decorrido sobre as obras realizadas e concluídas desde 2007; ii) a execução de 3.096 metros (6.136 - 3.040) de adutora, correspondentes a cerca de 50% de sua extensão, por terem sido feitos em  PVC Vinilfer, não-obstante a própria Funasa tenha autorizado a construção do objeto integralmente naquele material; iii) cerca de 1.700 metros de tubulação danificada por incêndio ocorrido posteriormente à conclusão das obras e outra parcela efetivamente executada em trecho não previsto inicialmente, a despeito de comporem a adutora.
Por conseguinte, não é razoável atribuir validade técnica e jurídica ao resultado da última vistoria realizada pela Funasa, em especial para fins de responsabilização da ex-gestora, principalmente porque há elementos nos autos, de autoria da própria Fundação, que demonstram exatamente o contrário.
Por fim, não é viável afirmar, com as informações disponíveis nos autos e em pesquisas atuais realizadas na Seinfra/CE, na CAIXA ou em outras fontes, que houve o sobrepreço apontado pela Funasa na tubulação de PVC Vinilfer (48,7%) , nos assentamentos de tubos e conexões em PVC (42,3%) e na escavação de material de 3ª categoria a frio (32,0%) . Além de que, passados 15 anos dos fatos inquinados, não é mais razoável a citação da ex-prefeita pela suposta irregularidade, ante o prejuízo à defesa pelo longo decurso de tempo.  
Pelo exposto, ante a ausência de indícios de dano ao Erário, o longo decurso de tempo desde a ocorrência das irregularidades noticiadas pelo tomador de contas e tendo em vista que, até o momento, não houve citação no âmbito do TCU, alinho-me à proposta de arquivamento destas contas especiais sem julgamento de mérito, em razão da ausência dos pressupostos de constituição e de desenvolvimento válido e regular deste processo, nos termos do art. 212 do RI/TCU.
Feitas essas considerações, voto por que o Tribunal acolha a minuta de acórdão que ora submeto à deliberação do colegiado.
TCU, Sala das Sessões, em 26 de abril de 2022.
WALTON ALENCAR RODRIGUES 
Relator